【裁判字號】    96,繼,1816
【裁判日期】    970110
【裁判案由】    指定遺產管理人
【裁判全文】
臺灣板橋地方法院民事裁定              96年度繼字第1816號
聲  請  人  富邦資產管理股份有限公司
法定代理人  甲○○
非訟代理人  丁○○
關  係  人  乙○○
上列聲請人聲請對被繼承人丙○○選任遺產管理人事件，本院裁
定如下：
    主  文
選任財政部國有財產局臺灣北區辦事處為被繼承人丙○○（女、
民國○○○年○月○○日生、身分證統一編號：Ｚ000000
000號、生前最後設籍台北縣三峽鎮○○路一三六巷二十弄七
十七號五樓、民國九十四年四月二十日死亡）之遺產管理人。
程序費用由被繼承人丙○○之遺產負擔。
    理  由
一、按繼承開始時，繼承人之有無不明，而無親屬會議或親屬會
    議未於一個月內選定遺產管理人者，利害關係人或檢察官得
    聲請法院選任遺產管理人，並由法院依公示催告程序，定六
    個月以上之期限，公告繼承人，命其於期限內承認繼承；又
    被繼承人之所有繼承人均拋棄其繼承權者，亦準用關於無人
    承認繼承之規定，民法第1177條、第1178條第2 項、第1176
    條第6 項分別定有明文。
二、本件聲請意旨略以：緣被繼承人丙○○向原債權人台北富邦
    商業銀行股份有限公司（原名稱：富邦商業銀行股份有限公
    司，以下簡稱台北富邦銀行）借款二筆，分別於民國83年
    12月2 日借款新台幣304 萬元，期限至103 年12月2 日止，
    87年4 月7 日借款160 萬元，期限至103 年11月7 日止，
    上開二筆借款均約定按月繳付本息，惟被繼承人丙○○分別
    自94年4 月2 日起、94年4 月7 日起，未依約繳付本息
    ，目前被繼承人丙○○分別尚欠台北富邦銀行借款本金87
    5,636 元、l,195,673 元，二筆借款共計尚欠台北富邦銀
    行本金2,071,309 元及約定之利息、違約金未清償；又原債
    權人台北富邦銀行對被繼承人丙○○之債權，業已於94年11
    月10日讓與聲請人。然被繼承人丙○○業於94年4 月20日死
    亡，依民法第1147條之規定，繼承業已開始，其遺有座落台
    北縣三峽鎮○○路136 巷20弄77號5 樓（權利範圍全部）及
    同二鬮路136 巷20弄2 號（權利範圍11/10000）暨二筆建物
    基地之不動產，惟被繼承人丙○○之所有繼承人均已拋棄繼
    承，且無法依民法第1177條選任遺產管理人，致聲請人之債
    權無以行使，為確保聲請人之權利，懇請鈞院依法選任被繼
    承人丙○○之遺產管理人等語。
三、本件聲請人主張被繼承人丙○○於94年4 月20日死亡，其所
    有繼承人全部拋棄繼承或死亡，而及聲請人為被繼承人債權
    人之事實之事實，業據其提出行政院金融監督管理委員會函
    、台北富邦商業銀行股份有限公司變更登記表、增補契約、
    債權讓與及債權額結算確定證明書、台灣新生報、被繼承人
    之除戶戶籍謄本、土地登記第二類謄本、建物登記第二類謄
    本、本院95年4 月7 日板院輔家科春梅字第13228 號函、繼
    承系統表等影本各1 件、借據影本2 件、及被繼承人之內、
    外祖父母之除戶戶籍謄本各1 件為證，復經本院依職權調取
    本院96年度繼字第1008號、96年度繼字第1022號、96年度繼
    字第12 37 號拋棄繼承事件案卷核閱無訛，是認聲請人主張
    被繼承人之繼承人均已拋棄繼承或死亡，已無繼承人之事，
    堪信為真實。從而，聲請人以被繼承人之債權人之利害關係
    人身分聲請選任被繼承人丙○○之遺產管理人，核與首揭規
    定尚無不合。
四、按國有財產局係依國有財產法第9 條設立之機關，依法綜理
    國有財產事務，而所謂國有財產，係指國家依據法律規定或
    基於權利行使，或由於預算支出，或由於接受捐贈所取得之
    財產，又該法所指之權利，則係指地上權、地役權、典權、
    抵押權、礦業權、專利權、著作權、商標權及其他財產上之
    權利而言，此觀國有財產法第2 條第1 項、第3 條第1 項第
    4 款規定自明，是國家「依據法律規定．．．所取得之財產
    」、「財產上之權利」，均屬國有財產之範圍，而為國有財
    產局職掌之業務範圍。而民法第1185條無人承認繼承之賸餘
    財產，歸屬國庫之規定，賦予國庫對於將來遺產之歸屬有期
    待權（參見院字第2213號解釋意旨），解釋上應屬上開國有
    財產法所定依據法律規定取得之財產權之一種，故法院通知
    國有財產局有此種國家依法應得之期待權時，國有財產局依
    國有財產法之職掌，即應積極辦理。
五、末按聲請法院選任遺產管理人，法院具有裁量權，不受聲請
    人所為聲明之拘束，可依職權選任適當之遺產管理人。經查
    ，本件被繼承人丙○○死亡後，其繼承人均拋棄繼承或死亡
    ，無人得以繼承被繼承人之遺產等情，既如前述，且本件據
    關係人乙○○到庭陳明未於繼承開始後由親屬會議在一個月
    內選任遺產管理人，亦不願意擔任被繼承人丙○○之遺產管
    理人等語甚明（見本院96年11月21日非訟事件筆錄）。從而
    ，本院審酌被繼承人丙○○尚有遺產亟待管理，若無人繼承
    勢將影響聲請人之權利等情，依前開司法院之解釋及國有財
    產法之規定，並斟酌遺產管理人之職務，依民法第1179條之
    規定，其程序相當複雜，任務頗為繁重，為期程序之公正、
    公信起見，本院認以選任財政部國有財產局臺灣北區辦事處
    為被繼承人丙○○之遺產管理人，應為為適當。
六、至被繼承人之繼承人既均拋棄繼承，其遺產依民法第1176條
    第6 項準用關於無人承認繼承之規定，依同法第1185條規定
    ，於清償債權並交付遺贈物後，如有賸餘，應歸屬國庫。
七、依非訟事件法第21條第2 項，民事訴訟法第78條、第95條，
    裁定如主文。
中    華    民    國    97    年    1     月    10    日
                  家事法庭  法  官  葉靜芳
以上正本證明與原本無異。
如不服本裁定應於送達後10日內向本院提出抗告狀。
中    華    民    國    97    年    1     月    10    日
                            書記官  鄒秀珍


司法院資訊處製作；財團法人民間司法改革基金會備份。
